---
title: "Poročilo pri predmetu Analiza podatkov s programom R"
author: "Nejc Duščak"
output:
  html_document: default
  pdf_document:
    includes:
      in_header: lib/styles.sty
    latex_engine: xelatex
---

```{r setup, echo=FALSE, results='hide', message=FALSE, warning=FALSE}
# Če želimo nastaviti pisave v PDF-ju, odkomentiramo
# in sledimo navodilom v programu.
#source("fontconfig.r", encoding="UTF-8")


# Uvoz vseh potrebnih knjižnic
source("lib/libraries.r", encoding="UTF-8")
```

```{r rstudio, echo=FALSE, results='asis'}
# Izris povezave do RStudia na Binderju
source("lib/rstudio.r", encoding="UTF-8")
```

##  Analiza neto plač po svetu

Izbral sem si temo neto plač po svetu. V svoji nalogi bom analiziral kakšne so povprečne neto plače po svetu ter jih analiziral glede na več spremenljivk. Plače bom prav tako primerjal geografsko in jih povezal z BDP-jem te države. Prav tako se mi zdi zanimiva primerjava plače in kriminala. Na koncu pa bom plače primerjal tudi s starostno strukturo prebivalstva. 

## Podatkovni viri

Viri:
  - podatki o povprečni mesečni plači:
      https://www.numbeo.com/cost-of-living/prices_by_country.jsp?displayCurrency=USD&itemId=105
  - podatki o življenjskih stroških:
      https://www.numbeo.com/cost-of-living/
  - podatki o številu kriminala:
      https://www.numbeo.com/crime/rankings_by_country.jsp
      https://www.worldatlas.com/articles/murder-rates-by-country.html
  - podatki o povprečni starosti:
      https://en.wikipedia.org/wiki/List_of_countries_by_median_age
  - podatki o BDP-ju:
      https://en.wikipedia.org/wiki/List_of_countries_by_GDP_(PPP)_per_capita
  - podatki o izobrazbi:
      http://hdr.undp.org/en/data
      
## Zasnova podatkovnega dela

Prvo bom poiskal povprečno plačo za posamezno države. Tako bodo v prvem stolpcu moje tabele naštete vse države, takoj za tem pa bo sledila višina povprečne plače. Prav tako bom poiskal podatke o BDP-ju, kriminalu in starosti prebivalstva, ter jih vključil v tabelo. Na koncu bom poiskal stroške življenja v posamezni državi, kjer bom stroške razdelil na več podskupin in jih tako primerjal s povprečno plačo. 
***

# Obdelava, uvoz in čiščenje podatkov

```{r}

```


Uvozil sem nasljednje podatke:
  - povprečne neto mesečne podatke po svetu (HTML)
  - stopnjo kriminala po svetu (HTML)
  - indeks življenjskega stroška (HTML)
Pri vseh treh HTML datotekah sem naletel na težave pri branju podatkov, saj datoteke niso bile zapisane v navadni obliki, zato sem s pomočjo regularnih izrazov izluščil bistvo, ter nardil tabelo.
  - BDP per capita (HTML)
  - povprečna starost prebivalstva po svetu

Podatki se nahajajo v treh tabelah:
 1.Prva tabela se imenuje Tabela1 in sestoji iz združenih tabel povprečne mesečne plače, BDP-ja in stopnje kriminala:
 -'Država': ime države za katero sem poiskal nasljednje podatke
 -'Višina plače v $': kakšna je povprečna mesečna plača v posamezni državi
 -'BDP v $': koliko znaša BDP per capita v posamezni državi
 -'Stopnja kriminala': koliko znaša indeks kriminala v posamezni državi

 2. Druga tabela je tabela, ki predstavlja povprečno starost prebivalstva v posamezni državi:
 -'Država': ime države za katero sem poiskal nasljednje podatke
 -'Povprečje let': koliko znaša povprečna starost prebivalstva v neki državi

 
 3. Tretja tabela je tabela, ki predstavlja indeks izobrazbe:
 -'Država': ime države za katero sem poiskal nasljednje podatke
 -'Indeks izobrazbe': prikazuje kakšen je indeks posamezne države

 4. Četrta tabela je tabela, ki združuje vse tabele v eno
 

```{r}
library(ggplot2)
ggplot(data =SkupnaTabela, aes(x=Drzava, y=Vrednost.BDP)) +
  geom_bar(stat = "Identity") +
  theme(axis.text.x = element_text(angle = 90, hjust = 1),text = element_text(size=5)) +
  coord_flip()
```

Iz grafa lahko razberemo vrednost BDP-ja posamezne države. Podoben graf bom
prav tako naredil za stopnjo kriminala. Iz grafa bom tako iskal povezave med
posameznimi spremenljivkami v povezavi s plačo. V koncu svoje naloge bom
združil vse tri tabele, ter poskušal poiskati vplive posameznih spremenljivk na
višino mesečne plače. Vse podatke bom prav tako poskušal prikazati v grafu. V
skupni tabeli bom tako imel podatek o višini mesečne plače in podatki, ki jih
bom povezoval s plačo. To so vrednost BDP-ja, kriminal, izobrazba in starost
prebivalstva.  

***

# Analiza in vizualizacija podatkov

```{r vizualizacija, echo=FALSE, message=FALSE, warning=FALSE, results='hide'}
source("vizualizacija/vizualizacija.r", encoding="UTF-8")
```

Spodnji zemljevid prikazuje povprečno velikost družine za vsako občino.

```{r zemljevid, echo=FALSE, fig.align='center', fig.cap='Zemljevid povprečnega števila otrok v družini'}
ggplot() + geom_polygon(data=left_join(zemljevid, povprecja, by=c("OB_UIME"="obcina")),
                        aes(x=long, y=lat, group=group, fill=povprecje)) +
  ggtitle("Povprečno število otrok v družini") + xlab("") + ylab("") +
  guides(fill=guide_colorbar(title="Povprečje"))
```

***

# Napredna analiza podatkov

```{r analiza, echo=FALSE, message=FALSE}
source("analiza/analiza.r", encoding="UTF-8")
```

Spodnji graf prikazuje povezavo med številom naselij in površino občine.

```{r graf, echo=FALSE, fig.align='center', fig.cap='Povezava med številom naselij in površino občine'}
ggplot(inner_join(obcine, data.frame(obcina=names(skupine),
                                     skupina=factor(skupine)), by="obcina")
, aes(x=povrsina, y=naselja, color=skupina, size=prebivalci/1000)) + geom_point() +
  ggtitle("Število naselij glede na površino občine") +
  xlab(expression("Površina (km"^2 * ")")) + ylab("Št. naselij") +
  guides(color=guide_legend(title="Skupina"),
         size=guide_legend(title="Prebivalci (* 1000)"))
```


